臺灣高等法院刑事判決　　　　　　　　　　　　　　九十年度交上訴字第一九號
　　上　訴　人　臺灣桃園地方法院檢察署檢察官
　　被　　　告　甲○○
　　選任辯護人　溫俊富
右上訴人因被告過失致死案件，不服臺灣桃園地方法院九十年度交訴字第一一三號，
中華民國九十年九月十日第一審判決（起訴案號：臺灣桃園地方法院檢察署九十年度
偵字第一三一０號）提起上訴，本院判決如左：
    主    文
上訴駁回。
    理    由
一、公訴意旨略以：被告甲○○係東連通運股份有限公司之司機，為從事駕駛業務之
    人，於民國（下同）八十九年十二月二十二日下午，駕駛車牌號碼ＭＶ－九七三
    號營業曳引車，沿桃園縣蘆竹鄉○○街○段，由大竹往八德方向行駛，於同日十
    六時十分許，途經龍安街二段八二六號前，其原應注意在劃有分向限制線之路段
    ，不得駛入來車之車道內，而依當時狀況，又無不能注意之情形，竟疏未注意，
    駛入來車車道，適有黃志宏駕駛車牌號碼ＨＳ－八五三九號自用小客車行經該處
    ，致甲○○駕駛之曳引車撞擊黃志宏之小客車，造成黃志宏受有頭、胸部挫傷，
    經送醫後不治死亡，因認被告涉有刑法第二百七十六條第二項之業務過失致死罪
    嫌云云。
二、公訴人認被告甲○○涉有業務過失致人於死亡之罪嫌，無非係以被害人之父乙○
    ○之指訴，及道路交通事故調查報告表、現場照片、受傷診斷證明書、臺灣省桃
    園縣區車輛行車事故鑑定委員會鑑定意見書、臺灣省車輛行車事故覆議鑑定委員
    會函為依據，而認為被告駛入來車車道，致撞擊被害人黃志宏之上述自小客車，
    本件車禍被告有駛入來車車道之過失肇事責任，為其主要之論據。然訊之被告甲
    ○○則堅決否認有何過失，辯稱：係被害人黃志宏行駛至轉彎處，因車速過快，
    失控侵入伊車道，致其左前方衝撞到伊所駕駛營業曳引車車頭之左後車輪，且伊
    並未超速等語。
三、查，被害人黃志宏係因本案之車禍受傷死亡，固經桃園地方法院檢察署檢察官督
    同檢驗員相驗屬實，製有勘驗筆錄、相驗屍體證明書、驗斷書在卷可憑。且臺灣
    省桃園縣區車輛行車事故鑑定委員會鑑定結果認「碎片散落物皆在往大竹方向車
    道內（警圖錯誤）；鑑定意見：甲○○駕駛聯結車於中央分向線灣道侵入來車車
    道」云云；臺灣省車輛行車事故覆議鑑定委員會亦認「一甲○○駕駛聯半結車，
    於劃有分向限制線之灣道路段侵入來車道不當，為肇事主因；二黃志宏無肇事因
    素，惟超速行駛，有違規定」等語，復有臺灣省桃園縣區車輛行車事故鑑定委員
    會鑑定意見書、臺灣省車輛行車事故覆議鑑定委員會函附在偵查卷第二十四頁、
    第二十九頁可稽。惟按犯罪事實應依証據認定之，無証據不得推定其犯罪事實，
    刑事訴訟法第一百五十四條定有明文。又事實之認定，應憑証據，如未能發現相
    當証據，或証據不足以証明，自不能以推測或擬制之方法，為裁判基礎，最高法
    院四十年台上字第八六號亦著有判例。經查：
  (一)證人即桃園縣消防局大竹消防隊員柯敏雄在原法院審理中到庭結證供述：當時二
    部車是夾在一起的，我有請被告移動車子，否則沒有辦法將死者拖出車外，但是
    我有請他在地上做記號，我們也有將被害人的車移動；... （問：被告有標示？
    標示的地方是在被告自己的車道？），有的，是標示在被告自己的車道；... （
    被告）是（用銀漆劃）的，他劃的位置是在撞擊到的地方；... （問：一你有親
    眼見他標示？二照片上並沒有七個輪胎的印子？），一有的，我有親眼見他劃；
    確定正確後才叫他移動的；二我有見他劃左邊的那一排輪子云云（見原審卷第四
    十三頁至第四十六頁）。次依本案依現場照片所示，標示被告所駕駛聯結車車頭
    之左後輪胎（兩車撞擊點，見相字卷第十一頁、第十二頁、第十四頁），係在被
    告遵行車道即桃園縣蘆竹鄉○○街○段往中壢、八德方向車道上，距中央分向限
    制線（雙黃線）約三十公分之位置（按每條黃線之寬度約九至十公分，依此基準
    判斷計算）；則在警圖（即相字卷第五頁道路交通事故調查報告表、第六頁現場
    簡圖、第十四頁現場勘察初步報告表）上所標示ＭＶ－九七三號營業曳引車係靠
    快慢車道分界線停放乙節，雖屬有誤。然據證人即至現場處理之大竹分駐所警員
    張宏圖於檢察官偵查中證稱：散落物玻璃碎片等，大部分在被告車道上靠近雙黃
    線處，死者車道僅有少數散落物等語（見偵查卷第十二頁背面、第十三頁）；再
    觀諸全卷現場照片，被害人所駕駛車輛撞擊後之碎片，確係大部分係在被告遵行
    車道即桃園縣蘆竹鄉○○街○段往中壢、八德方向車道上；則此部分警圖之記載
    並無錯誤。乃臺灣省桃園縣區車輛行車事故鑑定委員會鑑定報告竟認「碎片散落
    物皆在往大竹方向車道內」云云，此部分顯非實情。
  (二)再查，依卷附肇事兩車之車損狀況照片，被告甲○○所駕駛車號ＭＶ－九七三號
    營業曳引車頭左後輪胎之後方有擦撞痕跡；被害人黃志宏所駕駛之車號ＨＳ－八
    五三九號自用小客車左前車頭及葉子板嚴重損壞，左前擋風玻璃碎裂，而右前車
    頭並無受損等情，固可得見兩車車損最嚴重之部位為撞擊點，且被害人駕駛之車
    輛係以斜角位置與被告所駕聯結車互撞，然此並不足以推斷係被告所駕聯結車先
    先侵入來車車道。另依，本案發生時警方所製作之現場勘察初步報告表已明確記
    載：「一貨曳引車ＭＶ－九七三與超速行駛過彎道，轉向不足，駛入對向車道之
    ＨＳ－八五三九自小客對撞；二散落物集中在曳引車所在之車道；三、自小客有
    ２１Ｍ長之剎車痕」等語，並未記載被告侵入來車車道（見相字卷第十四頁）；
    則臺灣省桃園縣區車輛行車事故鑑定委員會鑑定報告、臺灣省車輛行車事故覆議
    鑑定委員會函，均無視於前述證人之證言、現場照片所示狀況，及警方所製作之
    現場勘察初步報告表之記載，誤以為散落物皆在被害人車道內，既未敘明任何理
    由，亦無其他證據可資佐證，即遽認被告駕駛聯結車侵入來車道，自嫌率斷，而
    不足採。
  (三)本院審理中委請中央警察大學再為肇事責任之鑑定，經中央警察大學二度至肇事
    地點詳為勘察，並參酌現場照片、相關證人之證言，以重建本案發生時之肇事現
    場，認定：「(三)甲、乙兩車碰撞地點與碰撞型態推定：1.依據相片所示乙車肇
    事終止位置，事故現場所遺留煞車痕起迄點位置與道路中心分向限制線之橫向距
    離分別為二點三七、零點七三六公尺，顯示乙車原係行駛在車道中央，而在煞車
    過程有往車道左側偏移，即未隨著車道右彎，推論該煞車痕係乙車右前輪所造成
    ，乙車係在行經彎道處因故緊急煞車，右側車身（右前輪）循著煞車痕跡往前行
    ，在其煞車痕終點處左前車角已跨越過道路中心分向限制線，侵入對向車道至少
    約三十公分，此為本案事故責任分析之關鍵。2.乙車碰撞前之行駛軌跡已如前項
    推定，據相片甲車之曳引車左後輪胎外側痕跡顯示，該痕跡與乙車左前車角碰
    撞所造成，而甲車處此部位外並無其他碰撞痕跡，故推論乙車係在其煞車痕跡終
    止處，左前車角與甲車之曳引車左後輪胎外側發生「側撞」型態碰撞，甲、乙兩
    車之初始碰撞地點與型態如圖二所示，此時甲、乙兩車車身夾角約為五度。(四)甲
    、乙兩車事故發生過程推定：1.依據相片顯示乙車左前車角頭燈處受撞，車損
    從左前葉子板延續至左前門鉸鈕處，且左前車角有向下沈、車架變形特徵，除因
    乙車緊急煞車造成重心前傾、車頭下沈外，另一因素乃由甲車受撞部位在曳引車
    左後輪胎，而此輪胎在碰撞時有向前行駛滾動之特性所造成。2.另從相片左前
    門前端近鉸鈕處之圓弧形車損特徵顯示，乙車在碰撞後並未立即被甲車之撞擊力
    （包括一部份的輪胎彈力）所推回，而乙車車身因其原有向前之慣性作用，乙車
    有先向左順時針旋轉一小角度（小於五度），然後被甲車撞擊之力量所抵銷後，
    乙車被推撞（包括回彈）而呈逆時針旋轉一一０至一二０度至肇事終止位置。3.
    從前項推論顯示，乙車在碰撞前雖有緊急煞車之動作，但在碰撞之剎那乙車能有
    某一定之車速，至於車速高低並無法準確推定，但不影響事故責任分析進行，唯
    一可以確定者係碰撞時甲車之速度大於乙車。4.由於事故現場乙車留有二十一公
    尺長之煞車痕，依一般速率估算方式，保守估計其煞車前之行駛速率應在六十公
    里以上，且乙車前經推定在碰撞時乙車車速尚未停止，為瞭解甲、乙兩車碰撞過
    程，假設乙車煞車前行駛速率六十公里、碰撞時速率為二十公里；由於事故現場
    甲車並無遺留煞車與緊急轉向之相關痕跡，故假設其以固定速率在行駛，其碰撞
    過程推定如下：(1)當乙車以六十公里時速前進，在乙車駕駛發現狀況採取煞車動
    作至煞車二十一公尺，末速為二十公里而撞及甲車，歷時二點六四秒（反應時間
    以零點七五秒計、煞車時間一點八九秒），在此同一時間甲車約以四十公里的速
    度行駛二十一公尺。(2)依現場履勘調查，車輛若在乙車行駛方向之車道行駛，當
    行駛至中福分五十號電桿處，其無視阻距離可達事故地點中心標線缺口處之雙黃
    線起十六公尺，如相片所示；當行駛至煞車痕起點前十二點五公尺處，其無視
    阻距離可達事故地點中心標線缺口處之雙黃線起約三十三公尺，如相片所示；
    若甲、乙兩車依前述速率行駛，則在乙車採取煞車動反應前，甲車已進入乙車駕
    駛視線範圍約二點六七秒鐘，當然甲車行駛速度越高，則前述的時間越短，惟依
    前揭卷第五頁警繪事故現場圖記錄之甲車肇事終止位置與相片中箭頭所指白色
    定位噴漆記號（不論係甲車之何部位），以約四十公里估算甲車速率尚稱合理。
    (3)依事故現場乙車煞車痕走向顯示，乙車煞車過程屬緊急煞車狀態並無閃避動作
    ，故煞車後之行駛方向仍循原行駛方向，並未依道路彎道特性向右轉向。... 鑑
    定結果：本案發生係導因於乙車駕駛人黃志宏駕駛自用小客車，行經漆繪有道路
    中心分向限制線之右彎路段，因故採緊急煞車動作，而轉向系統未依道路右彎特
    性轉向，導致在車輛未完全停止前，左前車頭侵入對車道撞及迎面而來由甲○○
    所駕駛之半聯結車為肇事原因，甲○○駕駛半聯結車正常行駛無肇事因素。」云
    云，有中央警察大學鑑定書在卷為證（見外放證物）。告訴代理人雖指稱：警圖
    記載有誤，中央警察大學依此錯誤之現場圖為鑑定，自難期其正確等語。然查，
    本案警圖（即相字卷第五頁道路交通事故調查報告表、第六頁現場簡圖、第十四
    頁現場勘察初步報告表）上所為之記載標示，僅有被告甲○○所駕駛車號ＭＶ－
    九七三號營業曳引車車頭左後輪胎於撞擊後停留之處所，應係在現場照片上銀漆
    標示被告遵行車道上距中央分向限制線約三十公分之位置，而非靠快慢車道分界
    線停放乙點有誤；其餘所示被害人黃志宏所駕駛ＨＳ－八五三九號自用小客車撞
    後停留之位置、散落物玻璃碎片之分布等，經核諸現場照片並無差異，已如前述
    。況中央警察大學執以鑑定肇事責任之主要依據在於「乙車係在行經彎道處因故
    緊急煞車，右側車身（右前輪）循著煞車痕跡往前行，在其煞車痕終點處左前車
    角已跨越過道路中心分向限制線，侵入對向車道至少約三十公分，此為本案事故
    責任分析之關鍵」云云，業據該鑑定書敘述甚詳。告訴代理人以：警圖記載有誤
    等語，指摘中央警察大學之鑑定報告不可採信，並無理由。
  (四)告訴代理人另以：行駛於郊外道路，來往車輛有限，被告不可能未超速行駛，且
    曳引車車長有十二公尺，車寬亦達二．五公尺，肇事路段車道不足四公尺，以一
    般曳引車之駕駛習慣，行經彎道必然越線，請求法院至現場勘驗云云；然未能敘
    明其合理判斷被告行車超速、越線之依據，應僅係其個人推測、懷疑之詞。況警
    方所製作之現場勘察初步報告表內，被告之車道並無煞車痕跡，自無從依事後之
    勘驗現場，用以判斷被告是否超速、越線行駛；故本院認無勘查現場之必要，附
    此敘明。
  (五)綜上所述，被告辯稱：本件車禍之發生，伊並無過失云云，尚可採信。
四、此外，復查無其他積極之事證足資證明被告有公訴人所指之過失犯行，被告之犯
    罪尚屬不能證明；原審因之為被告無罪之諭知，核無不合。公訴人依告訴人乙○
    ○之聲請提起上訴，砌詞指摘原判決不當，並無理由，應予駁回。
據上論斷，應依刑事訴訟法第三百六十八條，判決如主文。
本案經檢察官田炳麟到庭執行職務。
中      華      民      國    九十一    年      六      月      六      日
                              臺灣高等法院刑事第十二庭
                                  審判長法  官   劉  景  星
                                        法  官   陳  志  洋
                                        法  官   陳  博  志
右正本證明與原本無異。
如不服本判決應於收受送達後十日內向本院提出上訴書狀，其未敘述上訴之理由者並
得於提起上訴後十日內向本院補提理由書（均須按他造當事人之人數附繕本）。
                                        書記官   陳  嘉  文
中      華      民      國    九十一    年    六        月      七      日
